【裁判字號】    97,台上,1143
【裁判日期】    970320
【裁判案由】    擄人勒贖等罪
【裁判全文】
最高法院刑事判決            九十七年度台上字第一一四三號
上  訴  人  甲○○
            乙○○
上列上訴人等因擄人勒贖等罪案件，不服台灣高等法院台南分院
中華民國九十六年十二月二十日第二審判決（九十六年度上訴字
第一一三六號，起訴案號：台灣台南地方法院檢察署九十六年度
偵字第五三五０、五三五一、七二八六、七四二九號），提起上
訴，本院判決如下：
    主  文
原判決關於擄人勒贖部分撤銷，發回台灣高等法院台南分院。
其他上訴駁回。
    理  由
一、發回（即甲○○、乙○○擄人勒贖）部分：
本件原判決撤銷第一審關於上訴人乙○○擄人勒贖部分之判決，
改判仍論以共同意圖勒贖而擄人罪，量處有期徒刑六年六月；並
維持第一審論上訴人甲○○共同意圖勒贖而擄人罪，處有期徒刑
八年四月部分之判決，駁回甲○○在第二審關於擄人勒贖部分之
上訴；固非無見。
惟查：(一)、原判決事實欄三謂甲○○、楊晉盛、乙○○、曾國恩
四人於民國九十六年三月二十日深夜，在乙○○住處會合，尚在
討論先後二次至台南縣將軍鄉人和村和巷一一九之二十號道路旁
，預備擄黃父（姓名、年籍詳卷）之小孩勒贖，因黃父未駕駛甲
○○所指ＢＭＷ牌小客車，而無法實行之事。事實欄四卻謂九十
六年三月二十日上午六時四十五分許，上開四人，依之前所謀議
擄人勒贖計畫，由楊晉盛駕駛系爭汽車，搭載乙○○及曾國恩，
前往前述路旁等候，於九十六年三月二十日上午七時十七分許，
三人見黃父騎乘機車，搭載女兒經過，楊晉盛即駕車逼黃父停車
，三人旋即強行擄走黃女（姓名、年籍詳卷），再由乙○○撥打
行動電話，告知甲○○擄人得手，並由楊晉盛打電話向黃父勒贖
等情。既認定九十六年三月二十日深夜尚在討論無法實行擄人之
事，卻又謂之前即當日上午七時十七分許已擄人得手，此部分事
實之認定相互矛盾，亦違背經驗與論理法則。(二)、行為人對於構
成犯罪之事實，明知並有意使其發生者，為直接故意，亦稱確定
故意；行為人對於構成犯罪之事實，預見其發生而其發生並不違
背其本意者，為間接故意，亦稱不確定故意。二者雖均為犯罪之
責任條件，但其態樣並不相同，故刑法第十三條第一項、第二項
分別予以規定，以示區別。共同正犯間既有犯意聯絡，則其故意
之態樣自應相同，不可能分別基於確定故意與不確定故意而犯罪
。原判決事實欄三先認定甲○○、楊晉盛、乙○○三人謀議擄人
勒贖後，曾國恩受乙○○邀約，以預見發生擄人勒贖情形亦不違
背其本意之間接故意參與擄人，又謂其四人曾於九十六年三月二
十日深夜，在乙○○住處會合，討論二次預備擄人勒贖無法實行
之事（似認曾國恩已參與謀議）等情。理由則說明甲○○、楊晉
盛、乙○○、曾國恩四人，就擄人勒贖罪，有犯意聯絡及行為分
擔，為共同正犯，不僅對犯意聯絡之認定前後不一，且與理由之
說明亦有不相適合之矛盾。(三)、刑罰之量定，固屬法院自由裁量
之職權行使，但仍應審酌刑法第五十七條所列各款事由及一切情
狀，為酌量輕重之標準，並非漫無限制。此種裁量權之行使，為
求個案裁判之妥當性，應顧及比例原則及平等原則。原判決事實
欄一謂「甲○○居於幕後聯繫」，但未明確認定甲○○有何幕後
策劃、聯繫擄人勒贖之運作行為，亦未說明憑以認定之依據，已
有理由不備之可議。又原判決既謂楊晉盛係本件主謀（見原判決
第十一頁第五行），復說明甲○○係本件主謀（見原判決第十二
頁第三行），究竟何人係本件主謀？原判決未予釐清，亦有違誤
。另依原判決認定之事實，係指甲○○除參與謀議外，並未分擔
實行擄人之行為，僅於其他共犯擄得人質後被告知。如果無訛，
能否謂其情節較其他共犯為重，尚非無疑。原判決未予釐清論明
，遽認甲○○在幕後策劃本件運作，而在各共犯之間量處最重之
刑（超過其他共犯至少一年以上有期徒刑），其量刑職權之行使
難謂妥適，亦嫌理由不備。甲○○、乙○○上訴意旨分別指摘原
判決關於擄人勒贖部分不當，尚非全無理由。應認有撤銷原審此
部分判決發回更審之原因。
二、駁回（即甲○○、乙○○竊盜）部分：
按刑事訴訟法第三百七十六條所列各罪之案件，經第二審判決者
，不得上訴於第三審法院，法有明文。本件原判決維持第一審依
刑法第三百二十一條第一項第三款論處甲○○、乙○○共同攜帶
兇器竊盜罪刑，駁回其二人在原審關於此部分之上訴部分，該罪
核屬刑事訴訟法第三百七十六條第二款之案件，依上開說明，既
經第二審判決，自不得上訴於第三審法院，上訴人等猶一併提起
上訴，顯為法所不許，應併予駁回。
據上論結，應依刑事訴訟法第三百九十七條、第四百零一條、第
三百九十五條前段，判決如主文。
中    華    民    國  九十七  年    三    月   二十   日
                      最高法院刑事第十庭
                          審判長法官  洪  文  章
                                法官  王  居  財
                                法官  郭  毓  洲
                                法官  黃  梅  月
                                法官  邱  同  印
      本件正本證明與原本無異
                                      書  記  官
中    華    民    國  九十七  年    三    月  二十五  日
                                                    ｍ


司法院資訊處製作；財團法人民間司法改革基金會備份。
